【裁判字號】    92,上訴,189
【裁判日期】    921113
【裁判案由】    殺人等
【裁判全文】
臺灣高等法院花蓮分院刑事判決                    九十二年度上訴字第一八九號
    上訴人即被告  乙○○
    選任  辯護人  簡燦賢律師
    上訴人即被告  甲○○
    選任  辯護人  吳漢成律師
    上訴人即被告  丙○○
    選任  辯護人  曾泰源律師
右上訴人即被告因殺人等案件，不服臺灣臺東地方法院九十二年度重訴字第二號中華
民國九十二年六月十二日第一審判決（起訴案號：臺灣臺東地方法院檢察署九十一年
度偵字第二三四四號、九十二年度偵字第五四號），提起上訴，本院判決如左：
    主  文
上訴駁回。
    事  實
一、丙○○與陳李寶珠係乾姐弟關係，丙○○因聽聞陳李寶珠因水電工程款糾紛遭紀
    榮坤毆打成傷之事，為替陳李寶珠報復，乃思找機會教訓紀榮坤。民國（下同）
    九十一年十一月十九日下午四時許，丙○○至臺東縣海端鄉崁頂村其友人董正忠
    住處，向董正忠借用車號Ｐ４─８０８６號本田廠牌墨綠色之自小客車，駛至臺
    東縣鹿野鄉○○村○○路上之「品悅茶園」附近檳榔攤與友人乙○○、甲○○等
    人飲酒，並將上情告知乙○○、甲○○，旋即夥同乙○○、甲○○二人欲至紀榮
    坤位於臺東縣關山鎮新埔里溪埔四十四號住處教訓紀榮坤。丙○○、乙○○、甲○○三人遂基於共同傷害之犯意聯絡，於同日下午六時許，由丙○○駕駛上開自
    小客車搭載乙○○、甲○○，先至臺東縣鹿野鄉○○路○段二十七號曹鈺英開設
    之「同泰五金行」，丙○○並下車購買用以裝置十字鎬之木棍三支放於車內。嗣
    丙○○因思及渠等三人均有飲酒，唯恐途中遭警攔檢查獲，乃再駕車返回「品悅
    茶園」附近找友人潘安（業經原審判決幫助傷害罪確定），並請潘安幫忙駕駛上
    開車輛搭載渠等三人前往前揭紀榮坤住處；潘安明知丙○○、乙○○、甲○○等
    人意欲尋仇傷人，竟基於幫助傷害之犯意，答應駕駛上開車輛搭載渠等至紀榮坤
    住處。丙○○、乙○○、甲○○、潘安四人隨即於同日下午七時許到達紀榮坤住
    處，並由丙○○、乙○○、甲○○三人分持先前準備之十字鎬木棍各一支及戴口
    罩、帽子下車，潘安則一人獨留於車內等候。丙○○、乙○○、甲○○客觀上均
    能預見如以木棍猛打紀榮坤之身體及腹部，將可能造成紀榮坤傷重甚至死亡之結
    果，然主觀上並無致紀榮坤死亡之故意；渠等三人於下車後，即衝入紀榮坤住處
    內，持木棍朝紀榮坤之身體猛打，適紀榮坤之友人己○○當時亦在屋內，己○○
    見狀便上前阻攔乙○○，紀榮坤乃乘隙逃出屋外。惟丙○○、甲○○隨即自屋內
    追出，追至屋外之馬路上繼續毆打紀榮坤，期間紀榮坤跌倒，旋即再度爬起，丙○○、甲○○二人乃繼續追至鄰近巷內，再度持木棍朝紀榮坤之身體及腹部猛打
    ；而乙○○於屋內擺脫己○○後，亦追出欲毆打紀榮坤，己○○則再度上前阻止
    ，並與之拉扯。丙○○、甲○○對紀榮坤施以亂棒毆擊致紀榮坤倒地後，甲○○
  遂自巷內先行走出，協助乙○○再次擺脫己○○，三人隨即返回車內由潘安駕駛
    上開車輛逃逸。此際，紀榮坤始自行爬起，自巷內以顛跛不穩之步划勉力走出。
    渠等之毆打行為，致紀榮坤受有右肩內側近頸部十乘六‧五公分淤傷、右肩外側
    近右上臂十乘七公分淤傷、左上胸六乘四公分淤傷、右脅十二乘七公分淤傷、左
    脅十五乘十三公分淤傷、左上腹十八乘六公分淤傷、左肘九乘六公分淤傷、右大
    腿前外側四乘三公分淤傷、右大腿後側下段三‧五乘三‧五公分淤傷、左臀二十
    乘八（十二至八）公分淤傷、左大腿後外側十三乘八公分淤傷、左膝窩七乘五‧
    五公分淤傷、右小腿上段後側三‧五乘三公分淤傷、右膝前側二‧五乘二‧五公
    分刮擦傷、右膝前下側二乘○‧五公分壓擦傷、左膝前側二乘一公分刮擦傷、左
    上背十至十二乘一‧二公分淤傷、左下背十四乘五公分淤傷等全身多處之鈍傷合
    併脾臟破裂及腹腔內大量出血之傷害；經送醫急救，仍於翌日即同年十一月二十
    日凌晨四時十分許不治死亡。嗣經警循線查獲，並在現場扣得丙○○所有用以行
    兇之木棍（即用以裝置十字鎬之木棍）二支；另在原審時由甲○○帶同員警，起
    出其丟棄之丙○○所有用以行兇之木棍（即用以裝置十字鎬之木棍）一支扣案。
二、案經紀榮坤之妻丁○○告訴，及臺東縣警察局關山分局報請臺灣臺東地方法院檢
    察署檢察官偵查後起訴。
    理  由
一、訊據上訴人即被告（以下簡稱被告）丙○○、乙○○、甲○○，固不否認有於右
    揭時、地持木棍毆打被害人紀榮坤之事實；惟丙○○辯稱：我們不是故意要把他
    打死的，只是要教訓他而已，我們也沒有打他的要害，我是打他的身體，我們沒
    有帶口罩、帽子，我們在屋內沒有打，只有在空地打，我沒打幾下就把棍子丟了
    云云；乙○○辯稱：我們是有攜帶木棍去紀榮坤家，我只是與己○○拉扯，沒有
    打到紀榮坤，木棍是當天晚上拿的，我們沒有帶口罩、帽子，在裡面沒有人動手
    打云云；甲○○辯稱：那時丙○○有買棍子，他說是要防身，我打他腿部，我打
    了兩下後，乙○○被己○○壓在地上，我過去拉乙○○，我們沒有帶口罩、帽子
    ，我們在屋內有打，但沒有打到，所以追到屋外云云。惟查：
（一）右揭事實，業據證人己○○於警詢、偵查中及審理時證述：大約晚上將近七點
      半時，我與紀榮坤兩人在看電視，後來三個蒙面的人，戴著口罩、帽子，拿著
      十字鎬的木棍（一頭圓圓的、一頭扁扁的）進來三個人，進來就開始打紀榮坤
      ，我看他們三個人打紀榮坤一個人，都有打到，沒有打我，我就過去與靠近我
      的那個歹徒在拉扯木棍，紀榮坤就趁機跑出去，另外那兩個人也跟著紀榮坤跑
      出去；我確定他們三個人都有戴口罩、帽子等語明確。及證人庚○○於審理時
      證述：「當天我人有在溪埔四十四號住處，那天我們剛好要丟垃圾，站在外面
      ，大約晚上七點多，我看到一部車子停在鐵工廠，離紀榮坤的住處大約二十公
      尺，就在紀榮坤住處的斜對面，我以為是要買的東西，就沒有注意看，然後店
      裡面就打起來了，我看到三個人下車，剛開始我只有喵一眼，沒有注意他們有
      無攜帶木棍，他們有戴帽子跟口罩，裡面就打起來了，我就進去工寮裡面，就
      沒有再出來看」、「當時我還在外面，我有聽到打的聲音，很像有聽到紀榮坤
      在喊說為什麼打我，他們打一打紀榮坤跑出來馬路，我就進去了，我不清楚何
      人有追出來」、「我看到紀榮坤自己走回他的商店，沒有人扶他」、「（：問
      為何後來他太太請你幫他送醫院？）因為紀榮坤走進去商店後就倒下去」、「
      （問：你當時看到紀榮坤走進去，他走路的樣子如何？）有一點顛顛倒倒不穩
      的樣子」等情節無誤。並經證人戊○○於原審證述：我聽到聲音出來時，他們
      很亂跑到馬路那裡打紀榮坤，兩個人對紀榮坤，己○○與一個人在拉扯；三個
      人都有戴帽子、口罩；我看到時他們追到馬路紀榮坤有跌倒，再爬起來，他們
      繼續追到巷子裡面，該處正好轉角，所以看不到，當時大約晚上七點多；與己○○拉扯的人還在路那邊與己○○拉扯，我有靠過去，他一直在那裡，沒有過
      去巷子那裡；紀榮坤後來有走到他家門口那邊，走路時已經怪怪的，好像站不
      住的樣子，臉色開始發白等語明確。況證人己○○曾二次近距離與被告乙○○
      拉扯，倘若渠等行兇當時並無以帽子、口罩將臉遮蔽，證人己○○應不難記憶
      被告之容貌，何以其竟無法指認當時究係何人與其拉扯？且若非當時屋內業已
      發生打鬥，發出聲響，立於屋外之證人庚○○焉能知悉？顯見被告丙○○、乙○○、甲○○三人當時確係戴帽子、口罩下車，且於屋內確有毆打紀榮坤；而
      紀榮坤於被告等人離去後雖自行走回家門，然身體狀況已明顯不佳一節無訛。
      加以被告甲○○於偵查中復自承：我們一到紀榮坤家，我及丙○○、乙○○三
      人就下車持木棍到紀榮坤住處門口毆打紀榮坤，紀榮坤有往外跑等語明確（見
      九十一年度偵字第二三四四號卷九十二年一月八日之偵訊筆錄）。是被告丙○○、乙○○、甲○○雖均辯稱在屋內並未打到，且當時未戴帽子、口罩云云；
      顯係圖卸重責之詞，無可採信。
（二）被告丙○○於「品悅茶園」附近與乙○○、甲○○喝酒閒聊時，即提起陳李寶
      珠被毆一事，並決定要去教訓紀榮坤乙情；業據被告丙○○、乙○○供明在卷
      （見原審卷九十二年一月二十三日及二月十三日筆錄）。而被告丙○○至「同
      泰五金行」購買木棍時，被告乙○○、甲○○亦同車前往，此亦據渠等自承不
      諱。且證人王國華即「品悅茶園」附近檳榔攤老闆，於警詢時證稱：當天丙○○先去關山辦事，自關山返回時，佷匆忙，衝到我檳榔攤找乙○○談話，又加
      上乙○○換上白步鞋時，我就覺得怪怪的，丙○○說要去關山處理事情，當時
      我就知道他們要去打人，甲○○本來也不想去，是乙○○叫他去的等語甚詳。
      又渠等於毆打紀榮坤時均戴上帽子、口罩，已如前述，足徵渠等於前往關山紀
      榮坤住處前，即已購置木棍、口罩等物；顯係早有準備，渠等均知要前去毆打
      紀榮坤之情，至為明顯。被告甲○○辯稱事前並無計劃，木棍係為防身云云；
      顯非事實，亦無足採。
（三）被告等人作案時所搭乘之車輛，係由丙○○向董正忠借用，及本件作案用之木
      棍係向曹鈺英購買等情；亦據證人董正忠、曹鈺英證述無訛。
（四）被害人紀榮坤確係因全身多處遭人毆打，導致受有右肩內側近頸部十乘六‧五
      公分淤傷、右肩外側近右上臂十乘七公分淤傷、左上胸六乘四公分淤傷、右脅
      十二乘七公分淤傷、左脅十五乘十三公分淤傷、左上腹十八乘六公分淤傷、左
      肘九乘六公分淤傷、右大腿前外側四乘三公分淤傷、右大腿後側下段三‧五乘
      三‧五公分淤傷、左臀二十乘八（十二至八）公分淤傷、左大腿後外側十三乘
      八公分淤傷、左膝窩七乘五‧五公分淤傷、右小腿上段後側三‧五乘三公分淤
      傷、右膝前側二‧五乘二‧五公分刮擦傷、右膝前下側二乘○‧五公分壓擦傷
      、左膝前側二乘一公分刮擦傷、左上背十至十二乘一‧二公分淤傷、左下背十
      四乘五公分淤傷等全身多處之鈍傷合併脾臟破裂及腹腔內大量出血致死等情；
      亦經臺灣臺東地方法院檢察署檢察官，督同檢驗員施炫呈相驗後，再會同法醫
      師胡璟解剖後鑑定無訛；復有相驗屍體證明書、勘驗筆錄、解剖筆錄、驗斷書
      、法務部法醫研究所（９１）法醫所醫鑑字第一六六一號鑑定書各一份及相驗
      、解剖照片共四十三張（一部分在警卷，一部份在相卷）在卷可證。
（五）再觀諸警卷及相驗卷所附被害人之照片，及上述被害人身體所受之傷害，顯見
      被害人被毆後身體傷痕纍纍。且其被毆後走路業已不穩，業如前述；又被害人
      因被毆而致其脾臟破裂及腹腔內大量出血，於九十一年十一月十九日晚上七點
      四十六分送至財團法人佛教慈濟綜合醫院急救時，已呈腹部脹大及瘀血、意識
      不清之休克狀態，此有上開醫院之病情說明書一紙附卷可稽。益徵被告等當時
      下手之用力、兇狠，絕非如被告丙○○、甲○○等所辯，僅打了被害人二下或
      僅打了腿部即行離去云云之情。是被告等前開所辯，自無足採。
（六）按殺人與傷害致死之區別，應以有無殺意為斷，其受傷之多寡及是否為致命之
      部分，有時雖可藉為認定有無殺意之心證，究不能據為絕對標準。查本件被告
      等人與被害人紀榮坤原並無何仇隙，僅因被告丙○○欲替其乾姐陳李寶珠抱不
      平，乃欲予以教訓，遂夥同被告乙○○、甲○○二人持木棍前往加以毆打。再
      酌之被告乙○○、甲○○與陳李寶珠非親非故，渠等實無僅憑此動機即萌生殺
      意之理。且渠等所毆打被害人之部位均係集中於頭、頸部以下，已如前述；倘
      若渠等有殺人之犯意，大可直接毆打被害人頭部，亦可使用刀械等利器。然被
      告等皆未如此為之，顯見被告等並無殺害被害人之犯意，當僅基於傷害之犯意
      為之。惟按以堅硬之木棍，朝人之身體猛力毆打，此種傷害行為，足以引起死
      亡之結果，在通常觀念上不得謂無預見（最高法院二十九年上字第一０一一號
      判例參照）。又共同正犯，應就全部所發生之結果，負其責任；又傷害行為，
      足以發生死亡之結果，並非不能預見（最高法院五十六年度台上字第九五六號
      判決參照）。被告等正值青壯年齡，且經本院審理其等心智亦無異於常人之情
      形，客觀上其等對此自應知之甚詳；被告等竟持堅硬之木棍朝被害人之身體多
      處猛力毆打，渠等客觀上自能預見被害人可能因此受創傷重致死之結果。再本
      件係被告等人持木棍打擊被害人，致被害人受傷並因此致死亡之加重結果，渠
      等傷害犯行與被害人之死亡加重結果間，顯有相當因果關係。被告三人係基於
      共同傷害之犯意聯絡，其等於甫進入被害人紀榮坤住處，即持木棍朝紀榮坤之
      身體猛打等情已如前述，其等自均已遂行傷害行為之實施；故不論被告何人對
      被害人毆打幾下，均須同負傷害致死罪責，怠無疑義。被告丙○○之辯護人辯
      稱：被告丙○○對於毆打身體竟會造成脾臟破裂及腹腔大量出血，實非被告丙○○所意欲或預見可能云云；查原審本即認定被告丙○○主觀上無預見被害人
      可能因此受創傷重致死之結果，始論處其傷害致死罪責，否則即應論處其殺人
      罪則，其辯護人上開所辯，自無足取。被告甲○○之辯護人辯稱：被告甲○○
      僅毆打被害人腹部以下，自不必對死亡之加重結果負刑責云云；依前所述，並
      無證據證明被告甲○○僅毆打被害人腹部以下之地方，且縱其僅毆打被害人腹
      部以下，揆諸前揭判決意旨，被告甲○○亦應負同負傷害致死罪責，其辯護人
      上開所辯，亦無可採。被告乙○○於甫進入被害人紀榮坤住處，即持木棍朝紀
      榮坤之身體猛打，且其心智並無異於常人之處等情，已如前述；是其辯護人辯
      稱：被告乙○○未實際實施傷害行為，對被害人可能因此受創傷重致死之結果
      難有預見可能云云，亦無足取。
（七）綜上所述，本件事證已臻明確；被告等傷害被害人致死之犯行洵堪認定，自應
      應法論科。
二、被告丙○○、乙○○、甲○○基於普通傷害之犯意，持木棍猛力擊打被害人身體
    ，致被害人全身多處鈍傷合併脾臟破裂及腹腔內大量出血，雖經送醫急救，終仍
    不治死亡，渠等對於上開結果客觀上應可能預見，而主觀上未預見，均如前述；
    自應負加重結果之責任，核渠等所為，均係犯刑法第二百七十七條第二項前段之
    傷害人之身體，因而致人於死罪。公訴意旨認被告丙○○、乙○○、甲○○三人
    應依同法第二百七十一條第一項之殺人罪處斷，如前所述尚有未洽；惟起訴事實
    相同，應予依法變更起訴法條，附此敘明。被告丙○○、乙○○、甲○○三人就
    傷害致人於死部分，有犯意聯絡及行為分擔，為共同正犯。原審因依上揭法律規
    定，並審酌被告丙○○、乙○○、甲○○三人手段兇殘，僅因細故竟持木棍將被
    害人毆打致死，對被害人紀榮坤之家屬造成此生無法彌補之遺憾，惡性重大，及
    檢察官當庭求處有期徒刑十五年仍嫌過重，渠等之犯後態度等一切情狀，量處被
    告丙○○、甲○○各有期徒刑十二年，被告乙○○有期徒刑十一年；且敘明扣案
    被告丙○○、乙○○、甲○○行兇所用之木棍三支，係被告丙○○所有供犯罪所
    用之物，業據渠等供承在卷，併依刑法第三十八條第一項第二款規定宣告沒收。
    經核認事用法，均無違誤，量刑亦屬適當。被告等提起上訴或否認犯罪，或指摘
    原判決量刑過重云云，核均為無理由，應予駁回。另告訴人丁○○具狀請本院依
    起訴法條以共同殺人罪重懲被告等語，因本件檢察官並未提起上訴，且原審判決
    適用法條又無不當情事，依刑事訴訟法第三百七十條規定（由被告上訴或為被告
    之利益而上訴者，第二審法院不得諭知較重於原審判決之刑。但因原審判決適用
    法條不當而撤銷之者，不在此限），尚不得諭知較重於原審判決之刑，併予敘明
    。
據上論斷，應依刑事訴訟法第三百六十八條，判決如主文。
本案經檢察官翟光軍到庭執行職務。
中      華      民      國    九十二    年     十一     月     十三     日
                                    審判長法官  吳  鴻  章
                                          法官  林  慶  煙
                                          法官  林  德  盛
右正本證明與原本無異。
如不服本判決，應於送達後十日內，向本院提出上訴狀。其未敘述理由者，並應於提
出上訴狀後十日內向本院補提理由狀(須附繕本)。
                      書記官  劉  夢  蕾
中      華      民      國    九十二    年     十一     月     十三     日


司法院資訊處製作；財團法人民間司法改革基金會備份。
